臺灣高等法院臺南分院刑事裁定
111年度毒抗字第148號
抗  告  人  
即  被  告  蔡金城



上列抗告人即被告因違反毒品危害防制條例案件，不服臺灣臺南
地方法院111年度毒聲字第75號中華民國111年1月21日裁定（聲
請案號：臺灣臺南地方檢察署111年度聲戒字第18號、110年度毒
偵緝字第441號、110年度聲觀字第784號、110年度毒偵字第1835
號），提起抗告，本院裁定如下：
    主  文
抗告駁回。
    理  由
一、聲請意旨略以：被告蔡金城因施用第一級、第二級毒品，經
    依臺灣臺南地方法院（下稱原審法院）裁定令入勒戒處所觀
    察、勒戒，因認有繼續施用毒品之傾向，有法務部矯正署臺
    南看守所民國111年1月19日南所衛字第11100001970號函附
    之有無繼續施用毒品傾向證明書，及評估標準紀錄表各1份
    附卷可稽，爰依毒品危害防制條例第20條第2項後段之規定
    ，聲請裁定被告入戒治所施以強制戒治。
二、原裁定意旨略以：被告前因施用第一級毒品海洛因、第二級
    毒品甲基安非他命，經原審法院以110年度毒聲字第922號裁
    定令入法務部矯正署臺南看守所附設勒戒處所（下稱臺南勒
    戒所）觀察、勒戒，於110年12月17日送該勒戒處所執行，
    嗣經觀察、勒戒後，評估其前科紀錄與行為表現、臨床評估
    及社會穩定度等，綜合判斷被告有繼續施用毒品傾向，聲請
    人聲請裁定令被告入戒治處所強制戒治，於法並無不合。爰
    依毒品危害防制條例第20條第2項後段，裁定被告令入戒治
    處所施以強制戒治，其期間為6個月以上，至無繼續強制戒
    治之必要為止，但最長不得逾壹年。
三、抗告意旨略以：㈠最高法院刑事大法庭109年11月18日109年
    度台上大字第3826號裁定變更適用觀察、勒戒處遇對象、標
    準。法務部與衛福部及專家學者研議修正有無繼續施用毒品
    傾向評估標準，就評估評分項目前科紀錄均不計前嫌有所調
    整，並於110年3月26日生效。㈡原裁定引用之評估標準計入
    被告前科紀錄，實對被告不公，因前科均已服刑完畢，被告
    也有向警方自首，不能因有前科即認定被告有繼續施用毒品
    傾向，被告有心戒掉毒品，才自行向警方自首，原裁定是否
    公正客覯，即非無疑。㈢被告於執行勒戒期間，經所內醫師
    及社工簡單之三言二語晤談，即認定被告有再犯之虞，致使
    被告遭受強制戒治處分，爰提起抗告，請撤銷原裁定，為更
    合乎法律之裁定等語。　　
四、按觀察、勒戒後，檢察官或少年法院（地方法院少年法庭）
    依據勒戒處所之陳報，認受觀察、勒戒人無繼續施用毒品傾
    向者，應即釋放，並為不起訴之處分或不付審理之裁定；認
    受觀察、勒戒人有繼續施用毒品傾向者，檢察官應聲請法院
    裁定或由少年法院（地方法院少年法庭）裁定令入戒治處所
    強制戒治，其期間為6個月以上，至無繼續強制戒治之必要
    為止，但最長不得逾1年，毒品危害防制條例第20條第2項定
    有明文。次按有無繼續施用毒品傾向之評估標準，並非完全
    以受勒戒人勒戒後之結果為準，勒戒前之各種情況，仍應作
    為評估之依據。依法務部110年3月26日修正之「有無繼續施
    用毒品傾向評估標準紀錄表」及「有無繼續施用毒品傾向評
    估標準說明手冊」規定，係以前科紀錄與行為表現、臨床評
    估、社會穩定度三項合併計算分數，每一大項皆有靜態因子
    與動態因子。先以靜態因子分數評分，靜態因子分數總分在
    60分（含）以上為「有繼續施用毒品傾向」；60分以下，與
    動態因子分數相加，如果總分在60分（含）以上，為「有繼
    續施用毒品傾向」。是被告有無「繼續施用毒品傾向」，係
    依具體個案之臨床實務及相關事證等情綜合判定，有其相當
    之專業依據及標準，且涉及專門醫學，適用於每一位受觀察
    、勒戒處分之人，具一致性、普遍性、客觀性，倘其評估由
    形式上觀察，無擅斷或濫權等明顯不當之情事，法院宜予尊
    重。　　
五、經查：
　㈠被告於110年7月3日18時許，在臺南市○區○○路000巷00弄0號
    住處，以將海洛因及甲基安非他命置於鋁箔紙上燒烤吸食其
    煙霧之方式，同時施用第一級毒品海洛因、第二級毒品甲基
    安非他命1次。嗣於同日21時許，因交通違規為警攔查，並
    查獲海洛因1包及甲基安非他命3包等物，且經警於同日21時
    55分許採集被告尿液送驗，結果呈嗎啡、甲基安非他命、安
    非他命陽性反應等情，業經被告於警詢、偵訊時坦承不諱，
    並有自願受搜索同意書、臺南市政府警察局歸仁分局搜索扣
    押筆錄、扣押物品目錄表、勘察採證同意書、臺南市政府警
    察局歸仁分局毒品案件尿液編號與姓名對照表（尿液編號：
    110I091）、扣案毒品初步檢驗報告單（3份）、臺南市政府
    衛生局濫用藥物尿液檢驗結果報告2份（檢體名稱：110I091
    ）、查獲現場照片、扣案毒品照片等在卷可資佐證（見歸仁
    分局第0000000000卷第15-39頁，尿液檢驗結果報告附於毒
    偵字1835號卷）。被告同時施用第一級毒品海洛因、第二級
    毒品甲基安非他命犯行，堪予認定。　　　
　㈡109年1月15日修正公布，同年7月15日施行之毒品危害防制條
    例第20條第3項及第23條第2項所謂「3年後（內）再犯」，
    應跳脫以往窠臼，以「3年」為期，建立「定期治療」之模
    式。其規定中所謂「3年後再犯」，只要本次再犯（不論修
    正施行前、後）距最近一次觀察、勒戒或強制戒治執行完畢
    釋放已逾3年者，即該當之，不因其間有無犯施用毒品之罪
    經起訴、判刑或執行而受影響。此項結論，並經最高法院大
    法庭109年度台上大字第3826號裁定闡釋明確。查被告前於9
    3年間因施用第一級毒品受觀察、勒戒與強制戒治處分，於9
    4年2月5日認無繼續強制戒治必要而釋放（轉受刑人），經
    臺灣臺南地方檢察署（下稱臺南地檢署）檢察官以94年度戒
    毒偵字第32號為不起訴處分，有臺灣高等法院被告前案紀錄
    表、在監在押紀錄表暨上開不起訴處分書在卷足憑，本案被
    告於110年7月3日同時施用第一、二級毒品，距其最近一次
    強制戒治處分釋放已逾3年，臺南地檢署檢察官向原審法院
    聲請觀察勒戒（110年度聲觀字第784號、110年度毒偵字第1
    835號），原審法院裁定被告應送勒戒處所觀察、勒戒（110
    年毒聲字第922號），符合修正後毒品危害防制條例第20條
    第3項之規定。　
　㈢被告於執行觀察、勒戒期間，經臺南勒戒所評估結果，認：㈠
    前科紀錄與行為表現部分：毒品相關司法紀錄：「有，18筆
    」，每筆5分（上限10分）；首次毒品犯罪年齡：「20歲以
    下」，10分（上限10分）；其他犯罪相關紀錄：「有，8筆
    」，每筆2分（上限10分）；入所時尿液毒品檢驗：「多種
    毒品反應，10分」（上限10分）；所內行為表現：「持續於
    所內抽菸」，2分。㈡臨床評估部分：物質使用行為：「有，
    種類：海洛因、安非他命，10分（上限10分）」；合法物質
    濫用：「有，種類：菸，每種2分（上限6分）」；使用方式
    ：「有注射使用，10分（上限10分）」；使用年數：「超過
    一年，10分（上限10分）」；精神疾病共病（含反社會人格
    ）：「無，0分」；臨床綜合評估（含病識感、動機、態度
    、就醫意願）：「輕度，3分（上限7分）」。㈢社會穩定度
    部分：⒈工作：「兼職工作：務農，種植楊桃、芒果，一週5
    -4天」，2分（上限5分）；⒉家庭：「家人藥物濫用：無，0
    分」、「入所後家人是否訪視：無，5分」、「出所後是否
    與家人同住：是，0分」（家庭部分上限5分）。以上㈠至㈢項
    靜態因子得分合計74分，加計動態因子得分合計10分，總分
    合計84分，已在60分以上，綜合判斷為「有繼續施用毒品傾
    向」，業據法務部矯正署臺南看守所以111年1月19日南所衛
    字第11100001970號函檢附有無繼續施用毒品傾向證明書及
    評估標準紀錄表在卷可憑。該綜合判斷之結果係援引法務部
    110年3月26日修正之「有無繼續施用毒品傾向評估標準紀錄
    表」，該修正之評估標準係因應「毒品危害防制條例」之修
    正及最高法院刑事大法庭109年度台上字第3826號裁定，洽
    請衛生福利部協助研修，經該部邀集專家學者及相關機關研
    商後修正而完成，被告於觀察勒戒期間，係由臺南勒戒所及
    具專業知識經驗之醫療人員，本其等專業，依上項評估標準
    為綜合判斷，據以判定被告「有繼續施用毒品傾向」，由形
    式上觀察，並無擅斷或濫權等明顯不當之情事。且勒戒處所
    之組織、人員之資格及執行觀察、勒戒相關程序，暨判斷施
    用毒品者，有無繼續施用毒品傾向，均有相關法令嚴格規範
    ，非可恣意而為，被告抗告意旨主張心理醫師及社工三言兩
    語晤談草率行事，尚非可採。又抗告意旨爭執前科已執行完
    畢，且有自首，將前科紀錄列入評估標準，對被告不公云云
    ，然「前科紀錄（包括毒品犯罪與其他犯罪紀錄）」僅是評
    分項目之一，並非據以評估有無繼續施用毒品傾向之唯一要
    素，而前科紀錄，可供評估行為人對遵循法規範的自我約束
    能力，毒品前科紀錄標準亦可評估行為人戒毒之決意，均足
    供判斷行為人有無繼續施用毒品之危險性，既經專家學者研
    商後列入評估標準，自有相當的依據，更何況修正後的評估
    標準將「毒品犯罪相關司法紀錄」及「其他犯罪相關紀錄」
    分別設有10分的上限。被告既依修正後的評估標準，判定認
    有繼續施用毒品之傾向，而達應施以強制戒治之標準，自有
    依法再施以強制戒治以降低其再次施用毒品之危險性之必要
    。至於被告前案是否符合自首，已於前案實體判決審酌而為
    量刑依據，被告執此抗告，於法無據。本案則係被告交通違
    規始經警查獲，且查獲毒品扣案，即便被告主動向警供述施
    用毒品，亦無從據為免除強制戒治處分之理由，併為說明。
　㈣又毒品危害防制條例第20條第2項關於強制戒治之規定，係屬
    強制規定，只要觀察、勒戒後，經評定受觀察、勒戒人有繼
    續施用毒品傾向者，檢察官即應聲請法院裁定受觀察、勒戒
    人應令入戒治處所強制戒治，並無任何例外規定。復觀被告
    於94年2月5日停止強制戒治後，自95年至109年間迭因施用
    毒品受刑之宣告與執行多次，有卷附臺灣高等法院被告前案
    紀錄表足參，復於110年7月3日再為本件同時施用第一、二
    級毒品犯行，顯見再犯率偏高，難以戒絕斷癮，而強制戒治
    之目的，即係對於戒除毒品不易者施以機構內之醫療處置，
    以期控制或改善至完全戒除毒癮，與徒刑之執行有別，毒品
    危害防制條例第20條第2項後段明定強制戒治期間為6個月以
    上，至無繼續強制戒治之必要為止，但最長不得逾1年，已
    兼顧被告之人身自由。被告先前多次施用毒品所受刑罰之執
    行，與本件再度施用毒品受觀察、勒戒及強制戒治處分，係
    屬兩事，前所受徒刑執行完畢，不能取代或解免本次再度施
    用毒品應受觀察、勒戒及強制戒治之處遇。從而，原審參酌
    前揭有無繼續施用毒品傾向證明書及評估標準紀錄表，裁定
    令被告入戒治處所施以強制戒治，核無違誤，抗告意旨徒憑
    己見，指摘原審裁定有誤，尚無可採。
六、綜上所述，上開臺南勒戒所依個案之臨床實務及具體事證之
    綜合評分標準，據以判定被告「有繼續施用毒品傾向」之結
    果，原審依檢察官之聲請，裁定被告令入戒治處所強制戒治
    ，其期間為6個月以上，至無繼續強制戒治之必要為止，但
    最長不得逾1年，並無不合，本件抗告為無理由，應予駁回
    。
七、據上論斷，應依刑事訴訟法第412條，裁定如主文。
中　　華　　民　　國　　111 　年　　2 　　月　　25　　日
              　　　刑事第六庭  審判長法　官  張瑛宗
                                      法　官  李秋瑩
                                      法　官  林逸梅
以上正本證明與原本無異。
不得再抗告。
                                      書記官  施淑華
中　　華　　民　　國　　111 　年　　2 　　月　　25　　日